【裁判字號】    98,台上,3439
【裁判日期】    980618
【裁判案由】    傷害致重傷
【裁判全文】
最高法院刑事判決            九十八年度台上字第三四三九號
上   訴   人  台灣高等法院高雄分院檢察署檢察官
上訴人即被告  甲○○
上列上訴人等因被告傷害致重傷案件，不服台灣高等法院高雄分
院中華民國九十五年十月三十日第二審判決（九十五年度上訴字
第七四二號，聲請以簡易判決處刑案號：台灣屏東地方法院檢察
署九十四年度偵字第三六八０號），提起上訴，本院判決如下：
    主  文
上訴駁回。
    理  由
按刑事訴訟法第三百七十七條規定，上訴於第三審法院，非以判
決違背法令為理由，不得為之。是提起第三審上訴，應以原判決
違背法令為理由，係屬法定要件。如果上訴理由書狀並未依據卷
內訴訟資料，具體指摘原判決不適用何種法則或如何適用不當，
或所指摘原判決違法情事，顯與法律規定得為第三審上訴理由之
違法情形，不相適合時，均應認其上訴為違背法律上之程式，予
以駁回。本件檢察官上訴意旨略以：(一)、關於告訴人乙○○與上
訴人即被告（下稱被告）甲○○爭執、傷害之事實部分，告訴
人從未主張本件為互毆，其一再主張僅與被告發生口角，被告即
突然持預藏之玻璃啤酒瓶攻擊，告訴人根本無機會反擊；證人
李枝財於第一審審理時證稱「甲○○整個人仰躺在地上」，若然
，被告應係後腦及臀部受傷，然被告所提診斷證明書並無此等傷
情之記載，況據被告所陳，其僅左足跟表皮輕微小擦傷，並延至
翌日下午始就醫，傷情與所述情節不符；茍如被告所述，其於
實行反擊時，人已跌倒在地，則在倒地之狀態下，何以猶能重擊
告訴人？可見被告所述非真；告訴人係在屋外之防火巷被毆，
證人李枝財如非預知，豈會尾隨被告及告訴人至屋外防火巷？是
所為證言，尚有疑竇；反觀告訴人所受之傷害，據高雄長庚紀
念醫院函覆稱：「告訴人所受左眼眼球破裂、左眼眼瞼撕裂傷及
右側顏面撕裂傷，可能遭多次攻擊所致。……評估來函所述第一
種說法即某人持酒瓶往左眼衝刺之可能性較高」。準此，告訴人
應非係僅遭一次攻擊而已，而係遭多次重力撞擊所致；綜上，
原判決認定被告受告訴人攻擊倒地後，始隨手拾起啤酒瓶攻擊告
訴人之情，與實情仍有不符。(二)、關於正當防衛部分，李枝財
於第一審證稱：「（被告在丟東西時你是否已經抓住乙○○？）
是，我已經抓住乙○○。」則告訴人在此情況下，被告顯無遭現
在不法侵害可言，豈能成立正當防衛；依高雄長庚紀念醫院診
斷證明書之記載，告訴人眼球破裂之原因，其遭重力撞擊之可能
性極高。則原判決認被告之正當防衛出於普通傷害犯意，有違經
驗法則。(三)、案發現場是否有血跡反應一節，經高雄市警察局刑
事鑑定中心鑑定結果，係因事隔二年且案發地點高溫及潮濕之影
響而無法驗出，原判決僅以鑑定結果呈陰性反應，且無法判斷Ｄ
ＮＡ之型別，即認告訴人之指述與事實不符云云，有調查未盡之
違背法令。(四)、本件於原審審理時，檢察官聲請法院命對於被告
、告訴人及證人李枝財實施測謊鑑定，原審法院未予置理，又未
說明毋庸送測謊之理由，有判決不載理由之違法等語。甲○○上
訴意旨略以：(一)、原判決認定被告以空酒瓶擊傷告訴人乙○○左
眼之行為，屬正當防衛，但防衛過當。然被告突遭告訴人攻擊，
既已向後仰躺在地，除情急隨手撿拾空酒瓶還擊之外，別無其他
方法防衛，而被告近視眼鏡遭告訴人打落，慌亂中所為，並非對
準告訴人眼睛襲擊，實未逾正當防衛之必要程度。(二)、衡量正當
防衛是否過當，非防衛行為與侵害行為所造成損害之衡量問題，
而係合宜性之衡量問題，衡量防衛人所採取之手段是否合乎規範
與社會倫理而決定之。本件告訴人既已酒醉，已不具正常理性，
倘仍要求被告徒手防衛，豈能使告訴人停止侵害行為。縱證人李
枝財自背後拉住告訴人，但並非已控制住告訴人之侵害行為，被
告續受侵害之危險仍然存在，豈能謂上訴人防衛過當。原判決以
告訴人侵害程度已明顯降低，而被告所受之傷較輕為由，認定被
告防衛過當，適用法令實有違誤。(三)、縱被告所為屬防衛過當，
學者認「過當行為人對於過當部分，常是因錯誤所致，如該錯誤
係具有可責難性存在，則依過失行為罰之。」仍非故意，從而，
上訴人所為，僅負刑法第二百八十四條第一項後段之過失傷害致
重傷罪而已。原判決論處被告犯傷害致重傷罪，認適用法則均有
不當等語。
惟查：(一)、刑事訴訟法賦予檢察官偵查犯罪之權責，並有權藉助
於司法警察官之協助，或指揮或命令司法警察（官）以調查犯罪
情形及蒐集證據，對於起訴案件而言，無非期待檢察官利用偵查
階段完成必要之證據調查，為嗣後實行公訴建立良好之舉證基礎
，此相互對照該法第一百六十一條、第一百六十三條、第二百二
十八條至第二百三十一條規定即可明瞭。是故，對於案件甫發生
之際應即調查之證據，倘偵查階段蒐集、調查證據之漏失，以致
法院於審判時已無從調查者，檢察官自不能反執以指摘法院調查
未盡。本件案發遺留現場血跡之有無或血跡之情況如何，允屬偵
查犯罪時即應蒐集之證據，乃偵查階段未予調查，迨至審判時，
既經高雄市警察局刑事鑑定中心鑑定為：因事隔二年且案發地點
高溫及潮濕之影響而無法驗出，呈陰性反應，且無法鑑出ＤＮＡ
之型別等情，顯然此證據方法已無從調查，則原判決憑以認定告
訴人所為被告多次攻擊（以致血跡斑斑）之說，缺乏依據，核不
違背證據法則。檢察官上訴意旨反而執以指摘原審調查證據未盡
，當非可取。(二)、刑事訴訟法所稱依法應於審判期日調查之證據
，必證據與待證事實具有密切關聯性，而客觀上具有調查之必要
性者而言。故若證據之調查，倘不足推翻原判決所確認之事實，
或所待證之事項已臻明瞭者，縱未調查，亦不能認有應於審判期
日調查之證據而未調查之違誤。按測謊之證據方法，係依一般人
在說謊時，會產生遲緩、緊張、恐懼、不安等心理波動現象，乃
以科學方法，由鑑定人利用膚電測謊儀器，將受測者上開情緒波
動反應予以紀錄，資以判斷受測者有無說謊。測謊所得之證據，
固非不得參酌其他證據以判斷待證事實，然無論施測方或受測方
，抑或測謊設備，仍不能謂無可能之變數存在，自難認足以作為
唯一及絕對之依據。原審綜合告訴人之指訴、證人李枝財之證述
及被告之供述，佐以高雄長庚紀念醫院診斷證明書及該院函敘各
情等證據，認定被告之行為係正當防衛過當，該當傷害致重傷害
罪。核其適用法律之基礎事實既已臻明瞭，則未依檢察官之聲請
送測謊鑑定，不能認有應於審判期日調查之證據而未調查之違誤
。(三)、刑法第二十三條所規定之正當防衛，係以對於現在不法之
侵害，而出於防衛自己或他人權利為要件，所稱不法之侵害，祇
須客觀上有違法之行為存在，即得以己力行使防衛權而排除侵害
，並不以侵害之大小與行為之輕重而有區別，如防衛行為逾必要
程度，則屬防衛過當問題，尚不能憑以認非防衛行為。本件原判
決認定被告遭告訴人突然拳毆，臉部重擊因而全身仰躺在地，見
告訴人趨前欲再揮拳之際，乃基於普通傷害之犯意，以空玻璃酒
瓶刺向告訴人之行為，認屬正當防衛，然致使告訴人受有右側顏
面撕裂傷二處，左眼眼球破裂及左眼上眼瞼三處撕裂之重傷害，
屬防衛過當。核與前開法條闡釋，並無不合。被告上訴意旨認其
行為應以過失傷害論擬，委不足取。(四)、其餘上訴意旨，所述告
訴人與被告如何爭執、爭執過程如何等細節，均屬事實審採證認
事之職權行使，核非適法上訴第三審之理由。(五)、綜上，檢察官
及被告上訴意旨，或就原審採證認事職權之合法行使，漫指其違
法，重為單純事實上之爭執，或徒憑己見，就原判決正確適用法
律，有所誤解，難謂係適法上訴第三審之理由，其上訴違背法律
上之程式，應予駁回。
據上論結，應依刑事訴訟法第三百九十五條前段，判決如主文。
中    華    民    國  九十八  年    六    月   十八   日
                      最高法院刑事第五庭
                          審判長法官  陳  正  庸
                                法官  賴  忠  星
                                法官  林  秀  夫
                                法官  宋      祺
                                法官  陳  祐  治
      本件正本證明與原本無異
                                      書  記  官
中    華    民    國  九十八  年    六    月  二十三  日
                                                Ａ


司法院資訊處製作；財團法人民間司法改革基金會備份。
